# 企业合并准则补充规定——同一控制下处置子公司的相关会计处理（征求意见稿）

提问人：chenyiwei 时间：2014-1-27 11:52:48
关于就《企业合并准则补充规定——同一控制下处置子公司的相关会计处理（征求意见稿）》征求意见的函
财办会[2014]4号
国务院有关部委、会计准则委员会委员、有关会计师事务所、有关企业：
为了深入贯彻实施企业会计准则，解决执行中出现的关于同一控制下处置子公司的会计处理问题，我们起草了《企业合并准则补充规定——同一控制下处置子公司的相关会计处理（征求意见稿）》，请你单位于 2014 年 2 月 20 日前将书面意见反馈我部会计司。
联系人：财政部会计司制度二处 王虹
通讯地址：北京市西城区三里河南三巷 3 号， 100820
联系电话：010-6855 2527
传 真：010-6855 2528
邮 箱：wanghong@mof.gov.cn
附件：
1 、企业合并准则补充规定——同一控制下处置子公司的相关会计处理（征求意见稿）
2 、《企业合并准则补充规定——同一控制下处置子公司的相关会计处理（征求意见稿）》起草说明
财政部办公厅
2014 年 1 月 22 日
附件 1
企业合并准则补充规定
——同一控制下处置子公司的相关会计处理
（征求意见稿）
企业通过同一控制下企业合并取得的股权投资，在以后期间处置给控股股东或其控制的子公司，且丧失了对原有子公司的控制权的，应当区分个别财务报表和合并财务报表进行相关会计处理：
（一）在个别财务报表中，企业通过同一控制下企业合并取得的股权投资，其初始投资成本与合并对价之间的差额，应当调整资本公积；资本公积不足冲减的，调整留存收益。企业在以后期间将该股权投资处置给控股股东或其控制的子公司时，其账面价值与转让对价之间的差额，应当按照以上相反的顺序分别计入留存收益和资本公积。同时，对于处置后的剩余股权（如有），应当按其账面价值确认为长期股权投资或其他相关金融资产。处置后的剩余股权能够对原有子公司实施共同控制或重大影响的，按照《企业会计准则第 2 号——长期股权投资》
关于成本法转权益法的规定进行会计处理。
（二）在合并财务报表中，处置对价与所处置的股权所对应的原有子公司净资产账面价值（在该企业处置股权之前的合并财务报表上的账面价值）之间的差额，以及剩余股权投资（如有），应当比照（一）的规定处理。
企业还应当在附注中披露该业务事项对当期财务报表产生的影响。
企业通过同一控制下企业合并取得子公司，以后期间在同一控制下转让该子公司的有关资产或资产负债的组合，应当关注有关资产或资产负债的组合是否构成业务，构成业务的，应当参照本规定处理。
本规定自发布之日起施行。
《企业合并准则补充规定——同一控制下处置子公司的相关会计处理（征求意见稿）》起草说明
2014 年 1 月 2 日，我们收到证监会会计部发来的《关于向控股股东出售子公司股权相关会计处理的征询函》（会计部函[2013]号 566 号，简称“征询函”）。征询函反映了上市公司向其控股股东（或其子公司）出售子公司股权的交易案例，建议进一步明确相关会计处理。同时，企业、会计师事务所等方面也向我们反映了类似问题。为及时规范相关会计处理，我们起草了《企业合并准则补充规定——同一控制下处置子公司的相关会计处理（征求意见稿）》（以下简称补充规定），公开发布征求意见。补充规定起草过程中的相关考虑说明如下：
一、出台补充规定的必要性
根据征询函提出的案例，甲公司（上市公司）将 2008 年自控股股东处取得的A公司全部股权，于 2013 年转让给其控股股东。此时，甲公司能否确认转让A公司股权取得的“投资收益”存在一定争议。以上交易事项，被称为“同一控制下处置子公司”。现行《企业会计准则第 20 号——企业合并》（简称 20 号准则）规定了企业通过同一控制下企业合并取得子公司的会计处理，但并未规定在以后期间向其控股股东（或其子公司）处置该子公司的会计处理。实务中，关于此类交易事项，是否应用 20 号准则关于“同一控制”的原则和理念来进行会计处理，存在争论。
为及时服务有关监管部门、企业、会计师事务所等方面，确保企业会计准则持续平稳有效实施，我们结合实际情况对此问题进行了研究，草拟了补充规定，对相关准则进行解释和补充。
二、起草过程
本着主动服务经济社会发展、促进资本市场健康发展的精神，我们定期向证监会等有关监管部门、企业、会计师事务所等方面征集会计问题。收到证监会会计部的征询函后，我们立即与证监会会计部进行了探讨，并在我司内部、会计师事务所和企业范围内进行了沟通和讨论，充分听取意见，形成了本补充规定。
三、与现行企业会计准则的关系
补充规定是对现行 20 号准则的进一步补充，按照 20 号准则确定的关于同一控制的处理原则，明确了企业通过同一控制下企业合并取得的子公司，在以后期间转让给控股股东或其控制的子公司时，在个别财务报表和合并财务报表上，应如何进行相应的会计处理。考虑到 20 号准则目前尚未列入修订计划，难以满足市场和监管部门的需要，我们拟采取补充规定的形式，对现行 20 号准则进行补充完善，并在准则修订时，将补充规定的相关内容纳入其中；当修订后的准则生效时，补充规定相应废止。
附件1.doc
(30 KB, 下载次数: 896)
2014-1-27 11:52 上传
附件2.doc
(37.5 KB, 下载次数: 712)
2014-1-27 11:52 上传

回答人：chenyiwei
关于就《企业合并准则补充规定——同一控制下处置子公司的相关会计处理（征求意见稿）》征求意见的函
财办会[2014]4号
国务院有关部委、会计准则委员会委员、有关会计师事务所、有关企业：
为了深入贯彻实施企业会计准则，解决执行中出现的关于同一控制下处置子公司的会计处理问题，我们起草了《企业合并准则补充规定——同一控制下处置子公司的相关会计处理（征求意见稿）》，请你单位于 2014 年 2 月 20 日前将书面意见反馈我部会计司。
联系人：财政部会计司制度二处 王虹
通讯地址：北京市西城区三里河南三巷 3 号， 100820
联系电话：010-6855 2527
传 真：010-6855 2528
邮 箱：wanghong@mof.gov.cn
附件：
1 、企业合并准则补充规定——同一控制下处置子公司的相关会计处理（征求意见稿）
2 、《企业合并准则补充规定——同一控制下处置子公司的相关会计处理（征求意见稿）》起草说明
财政部办公厅
2014 年 1 月 22 日
附件 1
企业合并准则补充规定
——同一控制下处置子公司的相关会计处理
（征求意见稿）
企业通过同一控制下企业合并取得的股权投资，在以后期间处置给控股股东或其控制的子公司，且丧失了对原有子公司的控制权的，应当区分个别财务报表和合并财务报表进行相关会计处理：
（一）在个别财务报表中，企业通过同一控制下企业合并取得的股权投资，其初始投资成本与合并对价之间的差额，应当调整资本公积；资本公积不足冲减的，调整留存收益。企业在以后期间将该股权投资处置给控股股东或其控制的子公司时，其账面价值与转让对价之间的差额，应当按照以上相反的顺序分别计入留存收益和资本公积。同时，对于处置后的剩余股权（如有），应当按其账面价值确认为长期股权投资或其他相关金融资产。处置后的剩余股权能够对原有子公司实施共同控制或重大影响的，按照《企业会计准则第 2 号——长期股权投资》
关于成本法转权益法的规定进行会计处理。
（二）在合并财务报表中，处置对价与所处置的股权所对应的原有子公司净资产账面价值（在该企业处置股权之前的合并财务报表上的账面价值）之间的差额，以及剩余股权投资（如有），应当比照（一）的规定处理。
企业还应当在附注中披露该业务事项对当期财务报表产生的影响。
企业通过同一控制下企业合并取得子公司，以后期间在同一控制下转让该子公司的有关资产或资产负债的组合，应当关注有关资产或资产负债的组合是否构成业务，构成业务的，应当参照本规定处理。
本规定自发布之日起施行。
《企业合并准则补充规定——同一控制下处置子公司的相关会计处理（征求意见稿）》起草说明
2014 年 1 月 2 日，我们收到证监会会计部发来的《关于向控股股东出售子公司股权相关会计处理的征询函》（会计部函[2013]号 566 号，简称“征询函”）。征询函反映了上市公司向其控股股东（或其子公司）出售子公司股权的交易案例，建议进一步明确相关会计处理。同时，企业、会计师事务所等方面也向我们反映了类似问题。为及时规范相关会计处理，我们起草了《企业合并准则补充规定——同一控制下处置子公司的相关会计处理（征求意见稿）》（以下简称补充规定），公开发布征求意见。补充规定起草过程中的相关考虑说明如下：
一、出台补充规定的必要性
根据征询函提出的案例，甲公司（上市公司）将 2008 年自控股股东处取得的A公司全部股权，于 2013 年转让给其控股股东。此时，甲公司能否确认转让A公司股权取得的“投资收益”存在一定争议。以上交易事项，被称为“同一控制下处置子公司”。现行《企业会计准则第 20 号——企业合并》（简称 20 号准则）规定了企业通过同一控制下企业合并取得子公司的会计处理，但并未规定在以后期间向其控股股东（或其子公司）处置该子公司的会计处理。实务中，关于此类交易事项，是否应用 20 号准则关于“同一控制”的原则和理念来进行会计处理，存在争论。
为及时服务有关监管部门、企业、会计师事务所等方面，确保企业会计准则持续平稳有效实施，我们结合实际情况对此问题进行了研究，草拟了补充规定，对相关准则进行解释和补充。
二、起草过程
本着主动服务经济社会发展、促进资本市场健康发展的精神，我们定期向证监会等有关监管部门、企业、会计师事务所等方面征集会计问题。收到证监会会计部的征询函后，我们立即与证监会会计部进行了探讨，并在我司内部、会计师事务所和企业范围内进行了沟通和讨论，充分听取意见，形成了本补充规定。
三、与现行企业会计准则的关系
补充规定是对现行 20 号准则的进一步补充，按照 20 号准则确定的关于同一控制的处理原则，明确了企业通过同一控制下企业合并取得的子公司，在以后期间转让给控股股东或其控制的子公司时，在个别财务报表和合并财务报表上，应如何进行相应的会计处理。考虑到 20 号准则目前尚未列入修订计划，难以满足市场和监管部门的需要，我们拟采取补充规定的形式，对现行 20 号准则进行补充完善，并在准则修订时，将补充规定的相关内容纳入其中；当修订后的准则生效时，补充规定相应废止。
附件1.doc
(30 KB, 下载次数: 896)
2014-1-27 11:52 上传
附件2.doc
(37.5 KB, 下载次数: 712)
2014-1-27 11:52 上传

提问人：复制忍者卡卡西 时间：2014-01-27 11:57:21
谢谢陈版，祝新年快乐！

回答人：chenyiwei
提醒一下：这个征求意见稿在征求意见过程中很可能会遇到较大的反对，因此最终是否会照此执行还有很大的不确定性。目前企业和CPA可以先对此关注并评估对本企业的可能影响，但不要现在马上照此执行。

回答人：chenyiwei
提示各位：
这是今天（ 27 日）上午从财政部会计司收到的征求意见稿。但最终征求意见的结论如何，可能存在较大的不确定性。我们建议企业和审计机构目前可以关注该文件未来如果发布则可能对本企业造成的影响，适当考虑相关的应对措施，并积极向财政部会计司反馈意见，但不建议目前就照此执行。

提问人：jxq425 时间：2014-10-15 10:53:41
请教陈版，这个征求意见稿最终是不是还是没有被通过？

回答人：chenyiwei
最终没有通过。因此实际操作中不可照此执行。

提问人：jo 的大头 时间：2014-11-27 14:32:29
陈老师， 2014 年年度审计将至，我们就遇到这样的问题，客户按征求意见稿的思路，“其账面价值与转让对价之间的差额，应当按照以上相反的顺序分别计入留存收益和资本公积”。如果该征求意见稿的确没有通过，我们是不是可以大胆的将差额调整到投资收益中，毕竟差额较大，对企业会产生较大的影响。请陈老师指教，谢谢！

回答人：chenyiwei
该征求意见稿从未正式发布过，事实上已经被放弃，不能作为会计处理的依据。如果股权转让交易作价公允、具有商业实质的，可以正常确认转让损益。

提问人：mlccpa 时间：2015-01-29 20:42:00
背景： 2013 年 12 月 31 日，曲靖电力净资产余额为101,456,098.24元，其中：实收资本40,000,000.00，资本公积1,000,000.00，盈余公积6,045,609.82，未分配利润54,410,488.42。在 2013 年 12 月 31 日，云南公司持有曲靖电力100%股权。与此同时，集团公司和开发公司分别持有云南公司94.81%和5.19%股权。 2014 年 1 月 1 日，云南公司以总价 4000 万元（即实收资本部分）按其股东持有其的比例94.81%和5.19%分别转让给其两位股东集团公司（作价37,924,000.00元）和开发公司（作价2,076,000.00元），对曲靖电力进行了处置。 问题：云南公司处置时，在个别报表层面所做账务处理如下： 借：其他应收款/集团公司 37,924,000.00借：其他应收款/开发公司 2,076,000.00 贷：长期股权投资/初始投资成本/曲靖电力 40,000,000.00在编制合并报表时，尤其在编制本期（ 2014 年度）的所有者权益变动表时，将资本公积（其他资本公积/政府补助性质）1,000,000.00，直接在“所有者投入和减少资本”大项下“资本公积的其他”明细项下做减少 100 万处理；将盈余公积6,045,609.82，未分配利润54,410,488.42，两项合计60,456,098.24，直接在“所有者投入和减少资本”大项下“未分配利润的其他”明细项下做减少60,456,098.24处理。 陈总，对上述权益变动表中的列报，是否适当？存在不同列报方式，请您解疑！

回答人：chenyiwei
不恰当。合并报表层面就是反映为一组资产和负债的处置，所以该61,456,098.24在合并报表层面全部计入当期投资收益，但不应涉及资本公积和盈余公积转出。你的做法看来不是计入损益而是直接冲减权益？

提问人：mlccpa 时间：2015-01-29 22:20:47
问题 2 ：集团公司和开发公司分别按相应比例受让股权后（94.81%和5.19%），在个别报表层面进行的账务处理分别如下：（ 1 ）集团公司： 借：长期股权投资/初始投资成本/曲靖电力 96,190,526.74（按净资产账面价值乘以相应持股比例94.81%） 贷：其他应付款/ /云南公司 37,924,000.00 贷：资本公积/资本溢价 58,266,526.74（差额部分）
（ 2 ）开发公司： 借：长期股权投资/初始投资成本/曲靖电力 5,265,571.50（按净资产账面价值乘以相应持股比例5.19%） 贷：其他应付款/云南公司 2,076,000.00 贷：资本公积/资本溢价 3,189,571.50（差额部分） 请问陈总，集团公司、开发公司上述确认长投的分录是否正确？我认为是正确的，这个准则有明确的处理规定，原来跟陈总也咨询过。

回答人：chenyiwei
这种情况对集团公司和开发公司而言都不是企业合并，应按实际支付的对价款作为长期股权投资的初始成本。

提问人：mlccpa 时间：2015-01-29 22:21:07
问题 3 ： 2014 年 4 月份，曲靖电力召开董事会，对上年的结余即 2013 年末的期末未分配利润余额54,410,488.42，进行分配。 曲靖电力的分录如下： 借：利润分配/未分配利润 54,410,488.42 贷：应付股利/集团公司 51,586,584.07 贷：应付股利/开发公司 2,823,904.35
集团公司和开发公司相应的分录分别为： 借：应收股利/曲靖电力 51,586,584.07 贷：长期股权投资/曲靖电力51,586,584.07
借：应收股利/曲靖电力 2,823,904.35 贷：长期股权投资/曲靖电力 2,823,904.35请问陈总，上述集团公司、开发公司确认应收股利，冲减长投成本的分录是否正确？我认为正确，只能冲减长投，不能确认投资收益。

回答人：chenyiwei
应根据《企业会计准则解释第 3 号》第一条规定处理，确认投资收益，同时考虑有无减值迹象和进行减值测试。不能冲减长期股权投资成本。

提问人：mlccpa 时间：2015-01-29 23:27:32
陈总，根据《长投准则》应用指南的规定，3. 初始投资成本中包含的已宣告尚未发放现金股利或利润的处理 企业无论是以何种方式取得长期股权投资，取得投资时，对于支付的对价中包含的应享有被投资单位已经宣告但尚未发放的现金股利或利润应确认为应收项目，不构成取得长期股权投资的初始投资成本。 还有您说的《解释 3 号》第一条的规定。我的理解是，您把这部分在 2014 年 4 月份召开的董事会分配的上年末的未分配利润没有界定为“取得投资时实际支付的价款或对价中包含的已宣告但尚未发放的现金股利或利润”，其实我也是这样认为的，但是这样处理起来很麻烦，如果把它界定为“取得投资时实际支付的价款或对价中包含的已宣告但尚未发放的现金股利或利润”的话，那处理起来很方便，您说我要是按照我刚才写的分录来处理，能说的过去吗，主要是客户也不想那么麻烦，您给个意见！

回答人：chenyiwei
不建议这样处理，与准则的规定冲突太大。其实这种问题完全可以先分配后转让来避免这种尴尬的。

提问人：mlccpa 时间：2015-01-30 00:09:35
陈总，跟您交流，向您请教，心里总是爽爽的。上面几句话，今天刚看到，送给您，本来还有图片呢，图片更漂亮，但是图片我传不上来！表达一种心意，表达一种敬意！

回答人：chenyiwei
谢谢！

提问人：mlccpa 时间：2015-02-01 11:31:57
陈总，您在第 11 楼点评中的表述：合并报表层面就是反映为一组资产和负债的处置，所以该61,456,098.24在合并报表层面全部计入当期投资收益，但不应涉及资本公积和盈余公积转出。 我经过一天多的思考，感觉终于悟出来啦。在合并报表层面达到的效果就是：第一：我的投资收益就是您说的这个数61,456,098.24。理由就是您说的，合并报表层面就是反映为一组资产和负债的处置，这组资产的净额（资产减负债）为101,456,098.24，取得的对价40,000,000.00，差额61,456,098.24计入投资收益（全部确认为投资损失）。第二：也就是关于资本公积的这 100 万。从您的表述“但不应涉及资本公积和盈余公积转出”中，我的理解是这 100 万的资本公积，在合并报表层面不应作为减少资本公积处理，应始终保留于合并报表的资本公积中。举个类似的例子说明我关于这 100 万资本公积的理解，例如，《计学撮要 2013 》P255—P256的一句表述：合并报表层面的年初资本公积 2400 万元系权益性交易形成，后续处置该子公司时不再调整，始终保留于合并报表的资本公积中。 陈总，我上面关于这 100 万资本公积的理解是否正确？

回答人：chenyiwei
可以这样理解。

提问人：ygdkbhzms 时间：2015-10-25 11:30:34
请教陈老师，这个《征求意见稿》后来可通过吗？

回答人：chenyiwei
最终没有形成正式文件，已经废弃。还是以现行准则规定为准。